【裁判字號】    96,重訴,1348
【裁判日期】    970829
【裁判案由】    侵權行為損害賠償
【裁判全文】
臺灣臺北地方法院民事判決          96年度重訴字第1348號
原      告  乙○○
訴訟代理人  李文中律師
            林佩儀律師
被      告  甲○○
訴訟代理人  王惠光律師
上列當事人間因妨害名譽案件，原告提起附帶民事訴訟請求侵權
行為損害賠償事件，經本院刑事庭裁定移送前來，本院於民國97
年8月11日言詞辯論終結，判決如下：
    主      文
被告應給付原告新臺幣貳拾萬元，及自民國九十六年八月十八日
起至清償日止，按年息百分之五計算之利息。
原告其餘之訴駁回。
訴訟費用由被告負擔百分之一；餘由原告負擔。
本判決第一項原告得假執行；但被告如以新臺幣貳拾萬元為原告
預供擔保後, 得免為假執行。
原告其餘假執行之聲請駁回。
    事實及理由
一、原告主張：被告為民間全民電視股份有限公司（下稱民視公
    司）之董事長，於民國96年3月29日下午3時許，在臺北市○
    ○路○段3號14樓會議室召開96年度第一次股東臨時會（下稱
    系爭臨時股東會），由被告擔任主席，伊則以全民電通投資
    股份有限公司（下稱全民電通公司）代表人之身分出席，被
    告竟於多數人能共見共聞之會議室，故意對伊辱罵：「這個
    乙○○喔，你這個不要臉（台語），派這種人來這裡鬧，在
    、在、在鬧什麼。」「乙○○我跟你講喔，你叫做：：你很
    惡質（台語），你知道嗎，你欠我錢，你都還不還呢，你、
    你叫做……你應該要還我們你沒還我們呢」「不要臉（台語
    ）你這個乙○○你這個不要臉（台語），未認真教育到這款
    。」「你畜生（台語）」「他畜生嘛（台語）」等語，侵害
    伊之名譽甚鉅，自應給付精神慰撫金。為此依民法第184條
    第1項前段及第195條第1項規定起訴，並聲明：被告應給付
    新臺幣（下同）2000萬元，及自96年3月30日起至清償日止
    ，按年息5%計算之利息；願供擔保，請准宣告假執行。
二、被告辯稱：伊在場雖稱「乙○○你欠我錢」，但此乃指原告
    所代表之全民電通公司欠伊所代表之民視公司錢。又原告率
    領之全民電通代表11人，有股東於現場鬧場，且一再反覆大
    聲叫囂，伊有感而發並抒發情緒，並無誹謗及侮辱之意。又
    系爭臨時股東會非公開場合，外人不得隨意進出，且在場人
    員特定，並未符合公然之狀況。再者，全民電通代表鬧場在
    先，原告率眾鬧場激起伊情緒反應，應在原告意料之中，縱
    使伊與原告所率領之人有任何言語衝突，也不至於對原告有
    何損害，縱有損害，原告就損害之發生亦有過失，應免除伊
    之賠償責任云云，並聲明：原告之訴駁回；如受不利判決，
    願供擔保，請准宣告免為假執行。
三、本件不爭執之事實：被告於系爭股東臨時會，對原告為如原
    告指述之言詞，經原告提起刑事自訴，本院刑事庭以96年度
    自字第69號判決被告犯有公然侮辱罪，被告不服提起上訴，
    臺灣高等法院嗣以96年度上易字第2333號刑事判決駁回上訴
    確定（見本院卷第52至62頁）。
四、按人格權受侵害時，以法律有特別規定者為限，得請求損害
    賠償或慰撫金；又因故意或過失，不法侵害他人之權利者，
    負損害賠償責任；不法侵害他人之身體、健康、名譽、自由
    、信用、隱私、貞操、或不法侵害其他人格法益而情節重大
    者，被害人雖非財產上之損害，亦得請求賠償相當之金額。
    其名譽被侵害者，並得請求回復名譽之適當處分，民法第18
    條、第184條第1項前段、第195條第1項分別定有明文。被告
    雖否認侵害原告名譽，惟其所辯均無理由，茲敘述如下：
  (一)被告辯稱本件爭端起因於原告率領之全民電通代表鬧場，且
    一再反覆大聲叫囂，伊有感而發並抒發情緒，並無侮辱之意
    云云。經查，代表全民電通公司出席系爭股東臨時會之王漢
    鼎、高文義與原告於會中發言，雖為兩造所不否認，然王漢
    鼎及高文義先就會議召集程序及前次董事會決議及本次會議
    討論內容提出疑問，已經本院刑事庭法官勘驗是日錄影光碟
    明確（見96年度自字第69號刑事卷第39至47頁；第50頁反面
    至第62頁），被告身為會議主席，自有處理程序事項之責，
    是縱會場有人喧鬧，不思其他方法平息現場紛爭，逕以拍打
    桌面大聲斥責高文義發言（見上開刑事卷第40、53頁），尚
    難認其有民主之風範。雖高文義亦以拍打桌面反擊，但稽諸
    被告接續之處理方式（見上開刑事卷第41頁），被告非惟直
    接與高文義對槓，甚至對原告指稱：「這個乙○○，你這個
    不要臉（台語），派這種人來這裡鬧，在、在、在鬧什麼。
    」「乙○○我跟你講喔，你叫做…你很惡質（台語）」等語
    （見上開刑事卷第41頁），於與會之李文中律師委婉提醒被
    告回到系爭股東臨時會議題時，仍執意與高文義對話（見上
    開刑事卷第42、43頁；第57頁反面、第58頁），不僅欠缺主
    席公正性，更已陷入私人恩怨之糾葛。其後，與會人員吳政
    殿等人在場發出「威武」聲音干擾議事進行（見上開刑事卷
    第44頁），被告未假思索，旋即口出「不要臉（台語）你這
    個，乙○○你這個不要臉（台語），未認真教育到這款。」
    「你畜生（台語），你這咧。」等語（見上開刑事卷第44頁
    、第58頁反面、第59頁），核其遣詞用字，均涉及人身攻擊
    ，亦難認係本於抒發情緒。又高文義議事杯葛在先，被告卻
    將茅頭指向原告，衡情亦難謂無借題發揮及妨害原告名譽之
    故意。綜此，被告辯稱其無侮辱意思云云，洵屬無理，委不
    足取。
  (二)被告又稱其係在非公開場合對原告為前開言語，未達公然侮
    辱程度，自無庸負擔損害賠償責任云云，並提出系爭股東臨
    時會列席人員簡圖為證（見本院卷第42頁）。惟按名譽為人
    格之社會評價，名譽有無受侵害，應以社會上對其評價是否
    貶損以為斷。刑法上妨害名譽罪之成立，固以公然侮辱或意
    圖散布於眾而指摘或傳述足以毀損他人名譽之事為要件。又
    在民法上，若已將足以毀損他人名譽之事表白於特定第三人
    ，縱未至公然侮辱之程度，且無散布於眾之意圖，亦應認係
    名譽之侵害，蓋既對於第三人表白足以毀損名譽之事，則其
    人之社會評價，不免因而受有貶損。經查：系爭臨時股東會
    之出席人員，除兩造外，尚有全民電通公司代表林文雄、高
    文義、李文中、許華、吳政殿、王漢鼎、林堂、侯清敏、王
    明玉，以及其他姓名不詳之人等約二十餘人，經本院刑事庭
    勘驗系爭股東臨時會錄影光碟，清晰可見至少有二十四人同
    時在場，已為刑事判決所認定，且為被告所不爭執，被告係
    在特定多數人得共見共聞之情況下，為前開指摘言詞之事實
    ，即甚明確，被告前所稱未達公然程度無庸負擔妨害名譽損
    害賠償責任之抗辯，於法顯有未合，並不可取。
  (三)被告再稱全民電通代表鬧場在先，原告率眾鬧場激起伊情緒
    反應，應在原告意料之中，對原告應無何損害云云。然按名
    譽有無受損害，應以社會上對個人評價是否貶損作為判斷之
    依據，苟其行為足以使他人在社會上之評價受到貶損，不論
    其為故意或過失，均可構成侵權行為，其行為不以廣佈於社
    會為必要，僅使第三人知悉其事，亦足當之，最高法院著有
    90 年台上字第646號判例可資參照。經查：依本院刑事庭法
    官勘驗被告所提錄影光碟之結果：「自訴人（即原告）、高
    文義等人於一樓抗議（蔡同榮違反民主潮流、民視行使多數
    暴利、蔡同同不顧股東權利、民視違反公平正義、蔡同榮公
    器私用違反民意、民視拒絕股東監督），一樓抗議，抗議者
    是依照手持的紙張唸出抗議文字，乙○○接受媒體採訪，在
    採訪過程中提到：你們（指記者）希望可以進去，但你們應
    該不能進去，不過也希望你們可以在會場外，採訪整個開會
    的實況……」（見上開刑事卷第50頁反面），固可認原告及
    高文義等人已有議事杯葛之準備，然被告究竟如何主持會議
    ？如何維持會議秩序？則非原告所預知，自難憑原告與會前
    之準備，即謂原告未受有任何損害。況原告曾任立法委員、
    民主進步黨秘書長，於會中突遭被告謾罵：「不要臉（台語
    ）你這個乙○○你這個不要臉（台語），未認真教育到這款
    。」「你畜生（台語）」「他畜生嘛（台語）」等語，足使
    在場聽聞者對原告之認知產生懷疑或不信任，連帶地亦將影
    響對於原告教育知識人品之評價，衡情應已達貶損原告名譽
    之程度。被告此項抗辯仍有未洽，亦難採取。
  (四)被告於多數人得共見共聞之系爭股東臨時會會中謾罵原告，
    業已貶損與會人士對原告之評價，既如前述，則原告依首開
    規定，主張被告負有侵權行為損害賠償之責，自屬有據。
五、按名譽權被侵害者，關於非財產上之損害，加害人雖亦負賠
    償責任，但以相當金額為限，所謂相當，自應以實際加害情
    形與其名譽權之影響是否重大，及被害人之身分地位與加害
    人經濟狀況等關係定之（最高法院47年台上字第1221號判例
    意旨參照）。查，被告僅於系爭股東臨時會會中為前開謾罵
    行為，已如前述，對原告名譽之侵害，堪稱輕微，且被告係
    基於民視公司法定代理人身分主持會議，出於維護民視公司
    權益立場發言，措辭雖有不當，但惡性並非重大，原告請求
    被告賠償2000萬元精神慰撫金，顯然過高，爰審酌原告目前
    擔任財團法人海峽交流基金會副董事長及被告為民視公司董
    事長之身份地位，暨兩造經濟狀況等情，認原告請求被告賠
    償20萬元為適當。
六、再按損害之發生或擴大，被害人與有過失者，法院得減輕賠
    償金額或免除之，民法第217條第1項定有明文。惟所謂被害
    人與有過失，須被害人之行為助成損害之發生或擴大，就結
    果之發生為共同原因之一，行為與結果有相當因果關係，始
    足當之。被告辯稱原告或原告率領之代表在場喧鬧，與被告
    之前開行為，乃雙方互為侵權行為，與雙方行為為損害之共
    同原因者有別，且原告早已預見，自無損害可言云云。但被
    告係在高文義議事杯葛後，謾罵原告：「這個乙○○，你這
    個不要臉（台語），派這種人來這裡鬧，在、在、在鬧什麼
    。」「乙○○我跟你講喔，你叫做…你很惡質（台語）」等
    語（見上開刑事卷第41頁），既如前述（見四(一)），即無原
    告助成被告為前開侵權行為之情事，依上開說明，被告此項
    抗辯非法所許，自難免除前所述之賠償責任。
七、另按因回復原狀而應給付金錢者，自損害發生時起，加給利
    息，民法第213條第2項雖有明文，然所謂因回復原狀而應給
    付金錢者，係指損害賠償之方法係回復原狀而應給付金錢之
    情形而言（例如侵害者為金錢，則應返還金錢）。原告既主
    張其名譽受侵害，自難據以認為損害賠償債務成立之同時，
    履行期即已屆至，猶須待債權人行使請求權，債務人自受催
    告時起；其定有履行期限者，則自期限屆滿時起始負遲延責
    任。從而，原告依民法第184條第1項前段、第195條第1項前
    段規定，請求被告賠償20萬元，及自刑事附帶民事起訴狀繕
    本送達翌日即96年8月18日起至清償日止，按年息5%計算之
    利息，為有理由，應予准許；逾此部分之請求，則無理由，
    應予駁回。又原告陳明願供擔保聲請宣告假執行，就其勝訴
    部分，因所命給付金額未逾50萬元，依民事訴訟法第389條
    第1項第5款規定，應依職權宣告假執行，被告陳明願供擔保
    聲請宣告免為假執行，經核並無不合，爰酌定相當擔保金額
    准許之。至原告敗訴部分，其假執行之聲請失所附麗，應併
    予駁回。
八、本件事證已臻明確，兩造其餘攻擊與防禦方法均與判決結果
    不生影響，不再一一論述，附此敘明。
九、訴訟費用負擔之依據：民事訴訟法第79條（惟依刑事訴訟法
    第504條第2項規定，經刑事庭移送前來部分免納裁判費，故
    兩造均無庸負擔附帶民事訴訟移送裁定移送部分之裁判費）
    。
中    華    民    國    97    年    8     月    29    日
                  民事第五庭    法  官  許純芳
以上正本係照原本作成
如對本判決上訴，須於判決送達後20日內向本院提出上訴狀
中    華    民    國    97    年    8    月     29    日
                                書記官  詹雪娥


司法院資訊處製作；財團法人民間司法改革基金會備份。
